臺灣桃園地方法院民事判決　　　　　　　99年度訴字第1287號
原　　　告　楊慶隆
訴訟代理人　曾昭牟律師
複　代理人　鄭曄祺律師
　　　　　　張伯儀
　　　　　　李佩茹
　　　　　　鍾美霞
被　　　告　翁偉訓
　　　　　　翁嘉宏
　　　　　　樽普建設股份有限公司
兼　上1 人
法定代理人　辜雅玲
被　　　告　尊璞麗緻社區管理委員會
法定代理人　陳慶宏
被　　　告　翁國書
上6人共 同
訴訟代理人　廖克明律師
複　代理人　詹宗諺律師
　　　　　　翁雅惠
上列當事人間請求返還土地等事件，本院於民國100年3月24日言
詞辯論終結，判決如下：
    主  文
被告樽普建設股份有限公司應將坐落桃園縣桃園市○○段一四○
三之七地號土地上，如附圖所示編號Ａ、面積為三十一平方公尺
之柏油路面除去，並將該土地回復原狀。
原告其餘之訴駁回。
訴訟費用由被告樽普建設股份有限公司負擔十分之九，餘由原告
負擔。
本判決第一項原告勝訴部分，於原告以新臺幣陸拾壹萬壹仟元為
被告樽普建設股份有限公司供擔保後，得假執行。但被告樽普建
設股份有限公司如以新臺幣壹佰捌拾萬貳仟壹佰元為原告預供
擔保，得免為假執行。
原告其餘假執行之聲請駁回。
    事實及理由
壹、程序方面：
    按訴狀送達後，原告不得將訴變更或追加他訴，但擴張或減
    縮應受判決事項之聲明者，不在此限，民事訴訟法第255 條
    第1 項第3 款定有明文。本件原告起訴時聲明第2 項原請求
    被告應連帶給付原告新臺幣（下同）38,993元，及自起訴狀
    繕本送達翌日起至其聲明第1 項所示土地回復原狀日止，按
    週年利率百分之5 計算之利息。嗣於本院審理中，將上開聲
    明變更為被告應連帶給付原告58,977元，及自民國97年11月
    7 日起至其聲明第1 項所示土地回復原狀日止，按週年利率
    百分之5 計算之利息，其擴張聲明部分，經核與前揭規定相
    符，應予准許。
貳、實體方面：
一、原告主張：
  (一)原告為桃園縣桃園市○○段1403之7 地號土地之所有權人，
    被告樽普建設股份有限公司（下稱樽普公司）在未經原告同
    意，且無任何合法權源之情形下，竟於97年間在上開土地，
    如附圖所示編號Ａ，面積31平方公尺之土地（下稱系爭土地
    ）上鋪設柏油，作為同地段第1405地號新建集合大樓地下室
    停車場之出入口聯外道路使用，嗣樽普公司再將該違法鋪設
    之道路提供被告尊璞麗緻社區管理委員會（下稱尊璞管委會
    ）作為出入車道之用。樽普公司及尊璞管委會無權占有系爭
    土地，妨害原告之土地所有權，致原告受有損害。又樽普公
    司鋪設柏油之決策，係由監察人監督、董事會決議執行，被
    告即樽普公司董事辜雅玲、翁嘉宏、翁偉訓，及監察人翁國
    書未審慎、注意，而為上開決議，致侵害原告之土地所有權
    ，被告自應連帶給付按系爭土地申報地價年息百分之10計算
    相當於租金之不當得利及損害賠償，其中97年11月1 日（上
    開集合大樓完工日）至99年7 月31日止之損害賠償金額為58
    ,977元，爰依民法第767 條、第179 條、第184 條第1 項前
    段、第185 條、第28條規定，提起本件訴訟。
  (二)原告與翁嘉宏簽立之土地買賣協議書（下稱系爭協議書）僅
    為預約，並非本約，至多為債權契約，尚未發生物權效力。
  (三)依司法院大法官會議釋字第400 號解釋及實務見解，可知公
    用地役關係之既成道路，必須為「公眾通行」、「土地所有
    權人未予阻止」，且至少需「20年以上」。又公用地役關係
    須以實質上客觀事實加以認定，不得僅依建築法規及民法等
    規定來認定。行政機關依建築法規指定建築線，乃為行政權
    之行使，旨在解決鄰地建築上之問題，並非因此創設物權地
    役關係。況建築線之指定，於本件係依建商當初所提供之資
    料申請為之，依桃園縣政府規範申請建築線指定之作業流程
    所示，若屬私人土地，欲指定為建築線區域者，尚須檢附「
    無條件供公眾通行同意書」或「法院判決書」，若認屬現有
    巷道，須檢附「道路證明」、「公所養護證明」、「土地所
    有人切結書」、「法院公證」等資料，原告否認有同意系爭
    土地供人通行。此外，依桃園縣政府府城行字第0990120540
    號函所載，亦可知系爭土地並無建築線指定之相關資料。另
    依93至99年繳交系爭土地地價稅課稅明細表及地價稅之繳納
    證明書所示，系爭土地之課稅稅種為一般用地，並無因巷道
    用地而有減免或全免地價稅之情形，可知系爭土地並非現有
    巷道。依桃園縣建築管理自治條例（下稱系爭自治條例）第
    4條第3 項規定，現有巷道之認定應回歸至同法第4 條第1、
    2 項之情形，即是否有公用地役關係或土地所有權人之同意
    書。又台灣省建築管理規則（下稱系爭管理規則）第32條之
    目的，乃為建築物起造人或承造人因建築而損壞之物件回復
    原狀而設，並非有權占有與否之權源依據。即便系爭土地上
    有公用地役關係，法律定性上仍屬私人土地，並非公物，亦
    無系爭管理規則第32條之適用。
  (四)系爭土地上所鋪設之柏油係為道路使用目的，因系爭土地並
    非道路之用，故被告鋪設之柏油並非土地之重要成分，且柏
    油可刨除後重新再為回收使用，分離後仍具有獨立性及經濟
    價值，並不發生動產與不動產之附合情形。又民法第811 條
    乃為解決權利歸屬之問題，並非認定侵害與否之標準，究竟
    有無侵害，仍須回歸民法第184 條規定處理。本件被告除鋪
    設柏油外，仍有占有使用系爭土地供車輛出入，顯已妨礙原
    告土地所有權之圓滿行使。縱認系爭土地有民法第811 條適
    用，至多也僅屬民法第215 條所指不能回復原狀或回復顯有
    重大困難之情形，原告仍得以金錢請求損害賠償。此外，即
    使認為本件事實上有附合之情事，然若該附合於不動產之動
    產，係出於未得不動產權人同意之他人強制性行為時，表面
    上不動產所有權人雖因他人之行為而增加其所有之不動產成
    分，實質上卻係違背不動產所有權人之意思，此種情形即為
    學理上所稱之「強迫之不當得利」，難認必具有增益不動產
    所有權之效能，甚或有害於不動產所有權人之所有權行使，
    倘因附合而受有表面上形式利益之不動產所有權人，其主觀
    上如不願取得或保有因附合所產生之形式利益時，不動產所
    有權人依法仍可請求喪失動產所有權之他人除去所為附合之
    物，以避免後續另有返還該強迫之不當得利之爭議發生。再
    者，縱認系爭土地上存有公用地役關係，樽普公司亦無權於
    系爭土地上鋪設柏油，僅係公法上有該土地所有權之行使應
    受不得違反供公眾通行之目的及不許擅自圍堵已成之道路或
    變更建築基地之限制，土地所有權人仍得行使民法第767 條
    之物上請求權。又建築線之指定係在限制樽普公司興建集合
    大樓時之興建界線，與樽普公司得否於系爭土地上鋪設柏油
    無涉，且樽普公司非現有巷道之主管機關，亦不應由樽普公
    司鋪設柏油。
  (五)聲明：
  1.樽普公司及尊璞管委會應將系爭土地上之柏油路面除去，並
    將該土地回復原狀。
  2.被告應連帶給付原告58,977元，及自97年11月7 日起至上開
    土地回復原狀日止，按週年利率百分之5計算之利息。
  3.上開2項，願供擔保，請准宣告假執行。
二、被告則抗辯：
  (一)樽普公司計劃於桃園縣桃園市○○段1405、1404之3 、1425
    地號3 筆土地（之後合併為1405地號）上興建集合住宅大樓
    ，樽普公司規劃取得之建築執照乃依據桃園縣政府工務處87
    年5 月6 日工丁字第10654 號核准之建築線，依該函所示，
    同段1403地號（系爭土地分割前地號）與同段1405、1404之
    3 地號土地相鄰部分性質上為現有道路，足認系爭土地於87
    年當時早已成為道路用地。
  (二)系爭土地長年以來供附近住戶或不特定民眾出入通行，而成
    為既成道路，且通行之初未見原告有何反對之意思，依司法
    院大法官會議釋字第400 號解釋，系爭土地早已屬既成道路
    ，原告對系爭土地已無自由使用、收益之權，且依系爭自治
    條例第4 條第1 項第3 款規定，桃園縣政府亦認定系爭土地
    為現有巷道。縱認桃園縣政府工務局核定指示建築線之行政
    處分具有瑕疵，甚至無效，然在原告就該瑕疵處分提起訴願
    與撤銷訴訟，或請求桃園縣政府工務處確認該處分無效前，
    該行政處分之效力仍繼續存在，無由原告片面推翻或質疑該
    行政處分效力之理。再者，系爭自治條例第4 條第1項第3款
    與同條前兩款之意涵相同，而有可供公眾自由通行之效，且
    該條款並無需先取得土地所有權人出具之同意書。另桃園縣
    桃園市○○段1405地號土地正面臨接慈文路，側面臨接同段
    1404地號之現有巷道，依系爭自治條例第5 條第1 項第2 款
    規定，桃園縣政府工務處於訴外人世和測量有限公司（下稱
    世和公司）申請指定同段1405地號之建築線時，即應一併指
    定該1404地號現有巷道之邊界線，自當會包含與該1404地號
    接壤之系爭土地。另訴外人實力鋼鐵有限公司（下稱實力鋼
    鐵公司）之廠房於同段1403之7 地號土地上建有圍牆，而圍
    牆外之系爭土地、連同接壤之同段1404地號現有巷道已供不
    特定民眾通行使用超過20年。系爭土地既已成立公用地役關
    係，其補償屬於公法上之權利義務，並無私法上不當得利之
    問題，被告亦不構成侵權行為。
  (三)樽普公司向桃園縣政府工務處申請核發使用執照時，須經公
    共設施查驗單位桃園縣桃園市公所（下稱桃園市公所）核可
    ，當時桃園市公所要求樽普公司於系爭土地上鋪設柏油路面
    ，始准予核發使用執照，被告乃依桃園市公所之指示及系爭
    管理規則第32條規定鋪設，並無不法，原告之請求顯係權利
    濫用。
  (四)系爭土地上之柏油因附合而成為該土地之一部分，依法為原
    告所有，故原告不得請求被告除去柏油。又鋪設柏油並未完
    全排除原告於系爭土地上之所有權，樽普公司未對該土地具
    有事實上管領力而為占有，尊璞管委會亦非現在占有該土地
    之人。
  (五)翁嘉宏與原告已於99年4 月3 日就系爭土地簽立系爭協議書
    ，原告卻消極不履行系爭協議書，反而提起本件訴訟。
  (六)股份有限公司之業務執行，原則上係由董事會集體決議行之
    ，與個別董事或監察人無涉，民法第28條亦係以法人為規範
    對象，而非法人內部之個別董事或其他代表權人，故原告以
    翁嘉宏、翁偉訓與翁國書為樽普公司之董事為由，將該3 人
    列為被告，並無理由。
  (七)答辯聲明：
  1.原告之訴駁回。
  2.如受不利之判決，願供擔保，請准宣告免為假執行。
三、本院之判斷：
  (一)原告主張其為桃園縣桃園市○○段1403之7 地號土地之所有
    權人，樽普公司在未經其同意下，於97年間在系爭土地上鋪
    設柏油，作為同地段第1405地號新建集合大樓地下室停車場
    之出入口聯外道路使用，嗣樽普公司再將該鋪設之道路提供
    尊璞管委會作為出入車道之用等情，業據其提出上開土地之
    土地登記第2 類謄本1 件、現場照片11幀為證（參見本院卷
    第6 頁、第67至73頁），為被告所不爭執，復經本院於99年
    10 月20 日會同桃園縣桃園地政事務所地政人員至現場履勘
    ，並囑託該地政事務所測量確認無訛，有當日勘驗筆錄、桃
    園縣桃園地政事務所99年10月22日桃地測字第0991007677號
    函及土地複丈成果圖各1 件在卷可稽（參見本院卷第46至48
    頁），是原告此部分主張，堪信為真。
  (二)原告復主張樽普公司及尊璞管委會無權占有系爭土地，妨害
    原告之土地所有權，致原告受有損害。又樽普公司鋪設柏油
    之決策，係由監察人監督、董事會決議執行，樽普公司董事
    辜雅玲、翁嘉宏、翁偉訓，及監察人翁國書未審慎、注意，
    而為上開決議，致侵害原告之土地所有權，樽普公司及尊璞
    管委會應將系爭土地上之柏油路面除去，將該土地回復原狀
    ，另被告應連帶給付按系爭土地申報地價年息百分之10計算
    相當於租金之不當得利及損害賠償，其中97年11月1 日至99
    年7 月31日止之損害賠償金額為58,977元等語，為被告所否
    認，並執前詞置辯。茲本件應審究者為1.系爭土地是否屬於
    既成道路，並已成立公用地役關係？2.系爭土地是否屬於系
    爭自治條例第4 條第1 項第3 款或同條例第5 條第1項第2款
    所稱之現有巷道？3.樽普公司或尊璞管委會得否以伊係依桃
    園市公所之指示及系爭管理規則第32條規定鋪設上述柏油，
    原告之本件請求係權利濫用為由，拒絕將該柏油除去？4.系
    爭土地上之柏油是否已與系爭土地因附合而成為該土地之一
    部分，原告可否請求樽普公司或尊璞管委會將該柏油除去？
    5.原告請求被告連帶給付按系爭土地申報地價年息百分之10
    計算相當於租金之不當得利及損害賠償，有無理由？6.系爭
    協議書是否會影響原告之本件請求？
  1.系爭土地並不屬於既成道路，亦未成立公用地役關係。
  按司法院大法官會議釋字第400 號之解釋理由書第3 段內容
    略以：公用地役關係乃私有土地而具有公共用物性質之法律
    關係，與民法上地役權之概念有間，久為我國法制所承認（
    參照本院釋字第255 號解釋、行政法院45年判字第8 號及61
    年判字第435 號判例）。既成道路成立公用地役關係，首須
    為不特定之公眾通行所必要，而非僅為通行之便利或省時；
    其次，於公眾通行之初，土地所有權人並無阻止之情事；其
    三，須經歷之年代久遠而未曾中斷，所謂年代久遠雖不必限
    定其期間，但仍應以時日長久，一般人無復記憶其確實之起
    始，僅能知其梗概（例如始於日據時期、八七水災等）為必
    要。至於依建築法規及民法等之規定，提供土地作為公眾通
    行之道路，與因時效而形成之既成道路不同，非本件解釋所
    指之公用地役關係，乃屬當然。準此，系爭土地是否為既成
    道路，並已成立公用地役關係，即須審核本件有無符合前揭
    解釋所載之3 項要件。復因私有土地成立公用地役關係將使
    該土地所有權人對該土地無從自由使用、收益，造成該土地
    所有權人之嚴重限制，為貫徹憲法第15條對人民之財產權應
    予保障之意旨，於審酌前揭要件時，須依客觀上之具體事實
    綜合加以判斷。
  被告抗辯系爭土地長年以來供附近住戶或不特定民眾出入通
    行，而成為既成道路，且通行之初未見原告有何反對之意思
    ，依司法院大法官會議釋字第400 號解釋，系爭土地早已屬
    既成道路，原告對系爭土地已無自由使用、收益之權云云。
    惟查，私有土地成立公用地役關係，首項要件為不特定之公
    眾通行所必要，而非僅為通行之便利或省時，本件經證人林
    湘淳到庭證稱：「（你向原告承租的土地有哪些？）門牌號
    碼為桃園縣桃園市○○路196 號建物所坐落之基地，承租土
    地範圍約300 坪。（提示上開複丈成果圖，編號A 之土地【
    即系爭土地】是否為你承租範圍？是，我們沒有把所有承租
    之土地都圍起來，有留一部份空地。（提示84年到87年空照
    圖4 張，你從何時開始承租系爭土地，當時土地狀況為何？
    ）85年開始承租，當時僅為一個空地，隔壁有個停車場，我
    承租的土地在鄰慈文路那一面有以木樁圍起來。地主有跟我
    說承租土地旁有一塊水利地，地主沒有圍起來。（上開建物
    旁陰影部分【即系爭土地所在位置】作何用途？）買鋼筋的
    客戶來方便停車。（就陰影部分，除供客戶停車外，有無供
    不特定人隨意行走？）後面3 戶人家會通過，水利地也可以
    走。（他人行走該地時，有無抗議？）因為後面3 戶人家也
    是地主之一，所以沒有拒絕。（提示空照圖，上述3 戶人家
    通往桃園縣桃園市○○路如何進出？）如空照圖上黑筆所繪
    直線部分，經由水利地進出」等語（參見本院卷第154 至15
    5 頁），依證人林湘淳之證詞，可知系爭土地僅供上述特定
    3 戶人家通行。再者，該3 戶人家於93年前亦為桃園縣桃園
    市○○段1403地號（即系爭土地分割前地號）等土地之共有
    人之一，有共有土地分割協議書1 件在卷可佐（參見本院卷
    第237 至246 頁），益證系爭土地於分割前並未供不特定之
    公眾通行，而上開土地分割後，該特定3 戶人家雖已非桃園
    縣桃園市○○段1403地號之共有人，仍非屬「不特定之公眾
    」。復依證人林湘淳之證詞，該3 戶人家亦非以通行系爭土
    地作為出入桃園縣桃園市○○路之唯一道路。綜上，系爭土
    地並不符合成立公用地役關係之首項要件，是被告此部分抗
    辯，不足採信。
  2.系爭土地並不屬於系爭自治條例第4 條第1 項第3 款或同條
    例第5 條第1 項第2 款所稱之現有巷道。
  被告抗辯依系爭自治條例第4 條第1 項第3 款規定，桃園縣
    政府亦認定系爭土地為現有巷道。縱認桃園縣政府工務局核
    定指示建築線之行政處分具有瑕疵，甚至無效，然在原告就
    該瑕疵處分提起訴願與撤銷訴訟，或請求桃園縣政府工務處
    確認該處分無效前，該行政處分之效力仍繼續存在，無由原
    告片面推翻或質疑該行政處分效力之理。另桃園縣桃園市○
    ○段1405地號土地正面臨接慈文路，側面臨接同段1404地號
    之現有巷道，依系爭自治條例第5 條第1 項第2 款規定，桃
    園縣政府工務處於世和公司申請指定同段1405地號之建築線
    時，即應一併指定該1404地號現有巷道之邊界線，自當會包
    含與該1404地號接壤之系爭土地云云。原告則主張公用地役
    關係須以實質上客觀事實加以認定，不得僅依建築法規及民
    法等規定來認定。行政機關依建築法規指定建築線，乃為行
    政權之行使，旨在解決鄰地建築上之問題，並非因此創設物
    權地役關係。況建築線之指定，於本件係依建商當初所提供
    之資料申請為之，依桃園縣政府規範申請建築線指定之作業
    流程所示，若屬私人土地，欲指定為建築線區域者，尚須檢
    附「無條件供公眾通行同意書」或「法院判決書」，若認屬
    現有巷道，須檢附「道路證明」、「公所養護證明」、「土
    地所有人切結書」、「法院公證」等資料，原告否認有同意
    系爭土地供人通行。此外，依桃園縣政府府城行字第099012
    0540號函所載，亦可知系爭土地並無建築線指定之相關資料
    。另依93至99年繳交系爭土地地價稅課稅明細表及地價稅之
    繳納證明書所示，系爭土地之課稅稅種為一般用地，並無因
    巷道用地而有減免或全免地價稅之情形，可知系爭土地並非
    現有巷道。依系爭自治條例第4 條第3 項規定，現有巷道之
    認定應回歸至同法第4 條第1 、2 項之情形，即是否有公用
    地役關係或土地所有權人之同意書等語。
  按本自治條例所稱現有巷道包括下列情形：．．．三本自治
    條例公布實施前，曾指定建築線之現有巷道，經本府城鄉發
    展處認定無礙公共安全、公共衛生、公共交通及市容觀瞻者
    ，系爭自治條例第4 條第1 項第3 款定有明文。依上開條文
    所示，可知私有土地是否屬於系爭自治條例第4 條第1 項第
    3 款所指之現有巷道，其認定之權責機關為桃園縣政府城鄉
    發展處。經查，桃園縣政府於99年12月20日以府城行字第09
    90 561370 號函覆本院之內容略以：旨揭1403之7 地號土地
    （即系爭土地），依87年5 月6 日工丁字第10654 號建築線
    指定案，查無相關資料（依本府99年4 月1 日府城行字第09
    9012 0540 號函說明三），故無建築線指定憑據等語，有該
    函及桃園縣政府99年4 月1 日府城行字第0990120540號函各
    1 件在卷可稽（參見本院卷第111 及113 頁），且後者函文
    另記載：旨揭1404地號土地，曾以87年5 月6 日工丁字第10
    654號以現有巷道建築線指定在案，故依系爭自治條例第4條
    第1 項第3 款規定屬現有巷道，範圍以實地丈量為準等語。
    準此，可知系爭土地確未經桃園縣政府城鄉發展處認定屬於
    現有巷道。至於桃園縣政府99年10月7 日府工土字第099039
    7662號函文雖記載：桃園市○○段1403之7 （部分範圍）土
    地業經本府87年5 月6 日工丁字第10654 號指定建築線在案
    。依本縣建築管理自治條例第4 條第1 項第3 款規定，前開
    地號部分土地為本縣建築管理自治條例所稱之現有巷道等語
    （參見本院卷第114 頁），然桃園縣政府於100 年1 月11日
    府工土字第1000001186號函則記載：本府87年5 月6 日工丁
    字第10654 號建築線指定案，建築線係指定於新埔段1405、
    1404之3 及1425地號等3 筆申請基地，依上開建築線指示（
    定）申請書圖，現有道路圖例之著色範圍似有著繪於新埔段
    1403地號土地部分範圍; 另查新埔段1403之7 地號土地係分
    割自同段1403地號，故新埔段1403之7 地號土地部分範圍是
    否為現有道路，惠請貴局本權責查答逕復並副知本局等語（
    參見本院卷第134 頁），依99年10月7 日及100 年1 月11日
    函文之字號所示，可知兩份函文均為桃園縣政府工務處所發
    ，然依系爭自治條例第4 條第1 項第3 款及第3 項規定，桃
    園縣政府工務處並無權認定系爭土地是否屬於現有巷道，是
    上述兩份函文並不足以為有利於被告之認定。
  按面臨現有巷道之基地，其建築線之指定，應依下列規定辦
    理：．．．二建築基地正面臨接道路，側面或背面臨接現有
    巷道者，於申請指定建築線時，應一併指定該巷道之邊界線
    ，其側面或背面作為現有巷道之土地，得以空地計算，系爭
    自治條例第5 條第1 項第2 款定有明文。經查，依世和公司
    製作之建築線指示（定）申請書圖所示，其上所標示之現有
    道路分別為桃園縣桃園市○○段1404及1415等地號土地，並
    未包含同段1403地號土地在內，則系爭土地（分割前為同段
    1403地號）是否已被指定在現有巷道之範圍內，即非無疑。
    再者，遍觀同段1405號建築線指示（87年5 月6 日工丁字第
    10654 號建築線指定案）卷宗資料（參見本院卷第135 至14
    4 頁），亦未見上開書圖將同段1404及1415等地號土地列為
    現有巷道之法源依據。是被告抗辯依系爭自治條例第5 條第
    1 項第2 款規定，系爭土地於世和公司申請指定同段1405地
    號之建築線時，已被一併指定為同段1404地號現有巷道之邊
    界線範圍內云云，尚乏所據，為不足採。
  綜上，系爭土地並未經桃園縣政府城鄉發展處依系爭自治條
    例第4 條第1 項第3 款或第5 條第1 項第2 款規定，認定為
    現有巷道。
  3.樽普公司或尊璞管委會不得以伊係依桃園市公所之指示及系
    爭管理規則第32條規定鋪設上述柏油，原告之本件請求係權
    利濫用為由，拒絕將該柏油除去。
  按建築物竣工時，起造人或承造人應將損壞之道路、溝渠、
    路燈、都市計畫椿等公共設施或公有建築物修復，並將損毀
    之街道樹補植，私設通路路面舖設完竣；搭蓋之圍籬、遮板
    、鷹架工棚、樣品屋及須拆除之舊有建築物拆除完竣、清理
    一切廢棄物及疏通水溝後，始得申請核發使用執照，系爭管
    理規則第32條定有明文。由此可知，建商於興建房屋過程中
    對道路等公共設施造成損害時，該公共設施之主管機關應命
    該建商先將該公共設施修復後，始能准予核發使用執照，然
    依該條文之規範，並無法認定何部分土地屬於道路，此時，
    仍應回歸系爭自治條例等相關規定加以處理。縱認被告抗辯
    伊係依桃園市公所之指示及系爭管理規則第32條規定鋪設上
    述柏油等節屬實，然因桃園市公所無權判定系爭土地是否屬
    於既成道路或現有巷道，且系爭土地復未經權責機關桃園縣
    政府城鄉發展處認定屬於現有巷道，已如前述，是被告之上
    開抗辯仍不足以使其在系爭土地上鋪設柏油之行為合法化。
  按「所有權人對於其所有之土地，並非只限於建築之用，除
    建築之外，以其他方法為使用收益並無不可。系爭土地雖屬
    畸零地，被上訴人訴請收回，並無權利濫用之情事」（最高
    法院82年度台上字第280 號判決意旨可參）。查系爭土地雖
    僅有31平方公尺，然系爭土地旁所臨之同段1403之7 地號土
    地為原告所有，則原告將系爭土地收回後，即可就兩筆土地
    完整使用，被告復未能舉證證明原告有何權利濫用之情事，
    是被告此部分抗辯，亦非可採。
  按所有人對於妨害其所有權者，得請求除去之，民法第767
    條第1 項中段定有明文。次按所謂妨害者，係指以占有以外
    方法，客觀上不法侵害所有權或阻礙所有人之圓滿行使其所
    有權之行為或事實而言，而所謂「不法」，僅須所有人對於
    行為人之妨害，於法令上並無容忍之義務為已足，並非以行
    為人之妨害具有刑事責任或有民事上無效、得撤銷事由為必
    要（最高法院88年度上字第2420號判決意旨參照）。經查，
    原告為系爭土地之所有權人，而系爭土地上之柏油路面為樽
    普公司所鋪設之事實，為兩造所不爭執，該柏油路面已妨害
    原告對系爭土地所有權之自由行使，是原告依民法第767 條
    第1 項中段規定，請求樽普公司將系爭土地上之柏油路面除
    去，並將該土地回復原狀，於法有據。至於原告請求尊璞管
    委會將系爭土地回復原狀部分，因尊璞管委會並非鋪設柏油
    之人，且依卷內資料所示，亦無法認定尊璞管委會有取得該
    柏油之所有權，是尊璞管委會自無庸負回復原狀之責。
  4.系爭土地上之柏油並未與系爭土地因附合而成為該土地之一
    部分，原告仍可請求樽普公司將該柏油除去。
  被告抗辯系爭土地上之柏油因附合而成為該土地之一部分，
    依法為原告所有，故原告不得請求被告除去柏油云云，為原
    告所否認。
  按動產因附合而為不動產之重要成分者，不動產所有人，取
    得動產所有權；又喪失權利而受損害者，得依關於不當得利
    之規定，請求償金。民法第811 條、第816 條固有規定。惟
    若該「附合」於不動產之動產，係出於未得不動產所有權人
    同意之他人強制性行為時，表面上不動產所有權人雖因他人
    之行為而增加其所有之不動產成分，看似有利，然實質上卻
    係違背不動產所有權人之意思，此種情形，即係學理上所稱
    之「強迫之不當得利」，難認必具有增益不動產所有權之效
    能，甚或有害於不動產所有權人之所有權行使。易言之，如
    因附合而受有表面上形式利益之不動產所有權人，其主觀上
    如不願取得或保有因附合所產生之形式利益時，不動產所有
    權人依法仍可請求喪失動產所有權之他人除去所為附合之物
    ，以避免後續另有返還該強迫之不當得利之爭議發生。
  經查，系爭土地上之柏油係違背原告之意思而鋪設，自不能
    強迫原告必須取得該柏油路面之所有權，故原告本於其所有
    權人之地位，請求樽普公司除去妨害即系爭土地上之柏油路
    面，並將該土地回復原狀，即屬有據。
  5.原告請求被告連帶給付按系爭土地申報地價年息百分之10計
    算相當於租金之不當得利及損害賠償，並無理由。
  原告主張樽普公司及尊璞管委會無權占有系爭土地，妨害原
    告之土地所有權，致原告受有損害。又樽普公司鋪設柏油之
    決策，係由監察人監督、董事會決議執行，樽普公司董事辜
    雅玲、翁嘉宏、翁偉訓，及監察人翁國書未審慎、注意，而
    為上開決議，致侵害原告之土地所有權，被告自應連帶給付
    按系爭土地申報地價年息百分之10計算相當於租金之不當得
    利及損害賠償等語，被告則抗辯鋪設柏油並未完全排除原告
    於系爭土地上之所有權，樽普公司未對該土地具有事實上管
    領力而為占有，尊璞管委會亦非現在占有該土地之人。又股
    份有限公司之業務執行，原則上係由董事會集體決議行之，
    與個別董事或監察人無涉，民法第28條亦係以法人為規範對
    象，而非法人內部之個別董事或其他代表權人，故原告將翁
    嘉宏、翁偉訓及翁國書列為被告，並無理由等語。
  按「依不當得利之法則請求返還不當得利，以無法律上之原
    因而受利益，致他人受有損害為其要件，故其得請求返還之
    範圍，應以對方所受之利益為度，非以請求人所受損害若干
    為準，無權占有他人土地，可能獲得相當於租金之利益為社
    會通常之觀念，是被上訴人抗辯其占有系爭土地所得之利益
    ，僅相當於法定最高限額租金之數額，尚屬可採」（最高法
    院61年台上字第1695號判例意旨參照）。所謂占有人，係指
    對於物有事實上管領之力者而言，此觀民法第962 條、第94
    0 條之規定自明。又所謂有事實上之管領力，不以其人與標
    的物有身體上接觸或物理上控制為限，但須依一般社會觀念
    ，足認一定之物已具有屬於其人實力支配下之客觀關係者，
    始可謂有事實上之管理力。經查，本件樽普公司在系爭土地
    上鋪設柏油，目的僅係為通行之便利，且其主觀上係認為系
    爭土地已屬既成道路，於興建大樓竣工完成時，將系爭土地
    表面受損害部分重新鋪設柏油，自難認其主觀上有無權占有
    系爭土地之意思。再者，系爭土地坐落於原告所搭建之鐵皮
    建物外，屬開放式空間狀態，業經本院至現場勘驗屬實，並
    有現場照片11幀在卷可佐（參見本院卷第67至72頁），足見
    系爭土地上除有樽普公司鋪設之柏油外，樽普公司及尊璞管
    委會並未將系爭土地另為區隔，或有排除他人使用之其他足
    資表彰伊等占有之客觀行為，樽普公司及尊璞管委會均未將
    系爭土地置於其等實力支配下。又系爭土地仍為原告所有，
    原告對系爭土地之占有權源，並未因其上鋪設柏油而遭侵奪
    並喪失占有，是原告以樽普公司及尊璞管委會無權占有系爭
    土地為由，依不當得利及侵權行為之法律關係，請求相當於
    租金之不當得利及損害賠償，自非有據。
  次查，樽普公司並未有占有系爭土地之主觀意思及客觀行為
    ，復未排除原告使用系爭土地，已如前述，自難認原告有何
    無法使用系爭土地之損害，是原告以樽普公司董事辜雅玲、
    翁嘉宏、翁偉訓，及監察人翁國書疏未審慎、注意，而為上
    開舖設柏油之決議，致侵害原告之土地所有權為由，請求辜
    雅玲、翁嘉宏、翁偉訓及翁國書連帶給付相當於租金之不當
    得利及損害賠償，亦不足採。
  6.系爭協議書並非買賣系爭土地之本約，亦不會影響原告之本
    件請求。
  按契約有預約與本約之分，兩者異其性質及效力，預約權利
    人僅得請求對方履行訂立本約之義務，不得逕依預定之本約
    內容請求履行，又買賣預約，非不得就標的物及價金之範圍
    先為擬定，作為將來訂立本約之張本，但不能因此即認買賣
    本約業已成立（最高法院61年台上字第964 號判例意旨參照
    ）。
  經查，系爭協議書記載略以：楊慶隆（以下簡稱甲方）所有
    土地座落於桃園市○○段1403之7 地號內臨同地段1404既有
    巷道，臨道路邊際起算1.2 公尺直線與既有巷道平行至慈文
    路（如附圖1403之7A）同意出售與翁嘉宏（以下簡稱乙方）
    ，達成下列條件：1.基地面積約6 坪至6.2 坪（以實際丈量
    為準）。2.價格：每坪320,000 元正。．．．4.雙方於本協
    議書簽約後本協議書簽約後一星期內正式委請代書辦理過戶
    手續（日期暫定4 月8 日下午6 時到蘇家豐代書處）等語（
    參見本院卷第44頁）。依系爭協議書文義所示，可知原告與
    翁嘉宏就同段1403之7 地號內之部分土地雖有成立買賣契約
    之共識，然因雙方簽立系爭協議書時，並未能確定買賣標的
    土地之面積，故代書在辦理土地過戶手續前，勢必會要求雙
    方再就實測所得土地面積之結果簽立1 份正式之買賣契約，
    始能據以辦理該土地過戶，因此，系爭協議書充其量僅屬買
    賣之預約，翁嘉宏自不得逕依系爭協議書之內容請求原告履
    行。此外，迄至本件言詞辯論終結為止，原告與翁嘉宏並未
    就系爭土地成立買賣之本約，且系爭土地目前仍登記在原告
    名下，是原告依土地所有權人之地位，提起本件訴訟，並不
    會受到系爭協議書之影響。
四、綜上所述，原告依民法第767 條第1 項中段，請求樽普公司
    將系爭土地上之柏油路面除去，並將該土地回復原狀，為有
    理由，應予准許。至於原告依民法第179 條、第184條第1項
    前段、第185 條、第28條規定，請求被告連帶給付如其聲明
    所示第2 項之相當於租金之不當得利及損害賠償，則無理由
    ，應予駁回。
五、本件事證已臻明確，兩造間其餘攻擊防禦方法，核與本判決
    結果不生任何影響，爰不一一予以論述，附此敘明。
六、原告及樽普公司分別陳明願供擔保，請准宣告假執行或免為
    假執行，就原告勝訴部分，經核均無不合，爰分別酌定相當
    之擔保金准許之。至於原告敗訴部分，假執行亦失所附麗，
    應併予駁回。
七、訴訟費用負擔之依據：民事訴訟法第79條。
中    華    民    國   100    年    4     月    29    日
                  民事第一庭    法  官  林哲賢
以上正本證明與原本無異
如對本判決上訴，須於判決送達後 20 日內向本院提出上訴狀。
如委任律師提起上訴者，應一併繳納上訴審裁判費。
中    華    民    國   100    年    4     月    29    日
                                書記官  陳佳彬